【裁判字號】    88,訴,2054
【裁判日期】    890717
【裁判案由】    損害賠償
【裁判全文】
臺灣高雄地方法院民事判決  八十八年度訴字第二○五四號
    原        告  甲○○
    被        告  私立高雄醫學院附設中和紀念醫院
                              .
    兼法定代理人  乙○○      .
    被        告  丙○○      .
    共        同
    訴訟代理人    王伊忱律師
    複代理人      李家鳳律師
右當事人間損害賠償事件，本院判決如左：
    主    文
原告之訴及其假執行之聲請均駁回。
訴訟費用由原告負擔。
    事    實
甲、原告方面：
一、聲明：被告應連帶給付原告新臺幣三百六十萬元，及自起訴狀繕本送達被告之翌
    日起至清償日止，按週年利率百分之五計算之利息，並陳明願供擔保請准宣告假
    執行。
二、陳述：
（一）原告左眼因罹患白內障、青光眼等疾病，於民國八十六年六月十日前往被告私
      立高雄醫學院附設中和紀念醫院（以下簡稱高醫中和紀念醫院）治療，經受僱
      於被告高醫中和紀念醫院之醫師即被告丙○○診斷後，認應以手術治療；惟被
      告丙○○僅是醫學系畢業，並非專業眼科醫師，又未慮及原告年事已高，貿然
      同時進行白內障、青光眼兩項手術，且未以雷射施行手術，僅以手術刀施行，
      原告於手術過程中因感疼痛，數度欲離開，均遭被告丙○○阻止，致原告術後
      左眼視力減退、更加模糊、觀看景物比右眼小、視色較淺、視神經喪失功能、
      需視二次使能見物、眼眶滲出液體，身體健康受到侵害。原告愛書法，時習字
      帖，因眼傷右眼視物大於左眼、難合一致、臨帖困難、影響藝術生命，並影響
      日常生活起居，且已無法恢復，精神上所受痛苦甚大，被告高醫中和紀念醫院
      既為被告丙○○之僱用人，被告乙○○則為被告高醫中和紀念醫院之法定代理
      人，爰依民法第一百八十四條、第一百八十八條、第一百九十五條之規定，請
      求被告三人連帶賠償原告精神上損害新臺幣（下同）三百六十萬元及依法定利
      率計算之利息。
（二）學歷為中學畢業，高雄港務局棧埠管理處退休，已婚，有二名成年子女，名下
      有一不動產，每月領退休金二萬餘元。
三、對被告抗辯之陳述：
（一）手術同意書上原告及親朋代表「周昭國」之簽章均非真正，原告並未要求手術
      治療，被告術前亦未告知手術方式及風險，且施行手術並無必要。
（二）否認被告丙○○之學歷及醫師資格證明。
（三）反對送交行政院退除役官兵輔導委員會高雄榮民總醫院鑑定，因原告曾赴多家
      醫院診治，一家醫院之意見自不足為憑。
四、證據：提出新高鳳醫院、高雄市立大同醫院診斷證明書，並聲請送交高雄市立大
    同醫院鑑定本件手術、醫療有無疏失。
乙、被告方面：
一、聲明：如主文所示，如受不利益判決，願供擔保請准免為假執行。
二、陳述：
（一）否認原告之主張及所提證據，被告丙○○對原告之眼疾所為診斷並無錯誤，為
      原告施行手術亦無不當，是項手術係經原告同意後後始施行，術前有告知原告
      手術之方式及風險，且當時係原告不願以藥物方式治療，始以手術治療；又被
      告丙○○當時係考量原告年事已高，不宜多次手術，方決定施行白內障及青光
      眼合併手術；手術結果十分成功，術後原告眼壓不需藥物即受控制，視力亦大
      幅進步。
（二）原告就其左眼視力因手術更加模糊一節，並未能舉證證明；原告於八十八年十
      月四日曾至新高鳳醫院檢查視力，當時原告左眼視力達０˙八，惟原告拒拿診
      斷證明書，反要求填寫視力模糊，四日後原告再前往高雄市立大同醫院，檢查
      結果左眼視力竟為０˙一，顯見原告係故意佯裝視力不佳以向被告請求賠償，
      其所提診斷證明書顯不足採；且縱原告視力確有退化，因距被告丙○○為其施
      行手術之時已有相當時日，亦難認係被告施行之手術有任何疏失不當所致，兩
      者間應無任何因果關係。
（三）被告丙○○於八十一年六月自私立高雄醫學大學畢業取得醫學學士學位，於同
      年九月經考試院醫師檢覈及格，於同年十二月取得醫師證明，確有醫師資格，
      並自八十一年九月起即受僱於被告高醫中和紀念醫院，得施行眼科手術；為原
      告實施手術時，被告丙○○為被告高醫中和紀念醫院眼科總醫師。被告丙○○
      既無任何故意過失侵害原告之行為，被告自均無庸負損害賠償之責。
（四）不同意追加被告乙○○，被告乙○○僅係被告高醫中和紀念醫院之法定代理人
      ，並未為原告施行手術，亦非被告丙○○之僱用人，原告請求被告乙○○連帶
      負賠償之責，顯無理由。
三、證據：提出原告之病歷、白內障合併人工水晶體特別手術同意書、電腦自動視野
    檢查報告、畢業證書、考試院檢覈及格證書、醫師證書，並聲請函林昌平眼科診
    所調原告自八十六年九月至今病歷資料，及送交行政院退除役官兵輔導委員會高
    雄榮民總醫院鑑定本件手術、醫療有無疏失。
丙、本院依職權函高雄市立大同醫院、新高鳳眼科內科醫院調閱原告自八十六年至今
    之眼科病歷資料，函行政院衛生署詢執業醫師得否為病患施行眼科白內障、青光
    眼合併手術，並將原告所有病歷資料暨診斷證明書送請行政院衛生署醫政處醫事
    審議委員會鑑定。
    理    由
甲、程序部分：
    按訴狀送達後，原告不得將原訴變更或追加她訴，但請求之基礎事實同一，或不
    甚礙被告之防禦及訴訟之終結者，不在此限，民事訴訟法二百五十五條第一項第
    二款、第七款定有明文。本件原告起訴時雖未列乙○○為被告，然於第一次言詞
    辯論期日前即以訴狀追加被告乙○○，顯不甚礙被告之防禦及訴訟之終結，且請
    求之基礎事實同一，揆諸上開法條，其訴之追加應為合法。
乙、實體部分：
一、本件原告主張其左眼因罹患白內障、青光眼等疾病，於八十六年六月十日前往被
    告高醫中和紀念醫院治療，經該院受僱醫師丙○○診斷後，認應以手術治療，惟
    被告丙○○僅是醫學系畢業，並非專業眼科醫師，又未慮及原告年事已高，貿然
    同時進行白內障、青光眼兩項手術，且未以雷射施行手術，僅以手術刀施行，原
    告於手術過程中因感疼痛，數度欲離開，均遭被告丙○○阻止，致原告術後左眼
    視力減退、觀看景物比右眼小、視神經喪失功能，身體健康受到侵害；原告愛書
    法，因眼傷臨帖困難、影響藝術生命，並影響日常生活起居，且已無法恢復，精
    神上所受痛苦甚大，依法請求被告三人連帶賠償原告精神上損害三百六十萬元及
    法定利息。
    被告則否認原告之主張及所提證據，以被告丙○○對原告之眼疾所為診斷並無錯
    誤，施行之手術亦無不當，是項手術係經原告同意後後始施行，術前有告知原告
    手術之方式及風險，被告丙○○當時係考量原告年事已高，不宜多次手術，方決
    定施行白內障及青光眼合併手術，手術結果十分成功，且縱原告視力確有退化，
    因距被告丙○○為其施行手術之時已有相當時日，亦難認係被告施行之手術有任
    何疏失不當所致；被告丙○○則確有醫師資格，為原告實施手術時，為被告高醫
    中和紀念醫院眼科總醫師；被告乙○○僅係被告高醫中和紀念醫院之法定代理人
    ，與本件無涉等語，資為抗辯。
二、原告主張其左眼因罹患白內障、青光眼等疾病，於八十六年六月十日前往被告高
    醫中和紀念醫院治療，經該院受僱醫師丙○○診斷後，以手術治療之事實，為被
    告所不爭，且有原告之病歷、白內障合併人工水晶體特別手術同意書在卷可稽，
    應堪信為真實。
三、原告並主張被告丙○○僅是醫學系畢業，並非專業眼科醫師，又未慮及原告年事
    已高，貿然同時進行白內障、青光眼兩項手術，且未以雷射施行手術，僅以手術
    刀施行，原告於手術過程中因感疼痛，數度欲離開，均遭被告丙○○阻止，致原
    告術後左眼視力減退、觀看景物比右眼小、視神經喪失功能，身體健康受到侵害
    等，雖據提出新高鳳醫院、高雄市立大同醫院診斷證明書為證，然均為被告所否
    認，被告辯稱：被告丙○○對原告之眼疾所為診斷並無錯誤，施行之手術亦無不
    當，是項手術係經原告同意後後始施行，術前有告知原告手術之方式及風險，被
    告丙○○當時係考量原告年事已高，不宜多次手術，方決定施行白內障及青光眼
    合併手術，手術結果十分成功，且縱原告視力確有退化，因距被告丙○○為其施
    行手術之時已有相當時日，亦難認係被告施行之手術有任何疏失不當所致，被告
    丙○○則確有醫師資格，為原告實施手術時，為被告高醫中和紀念醫院眼科總醫
    師，被告乙○○僅係被告高醫中和紀念醫院之法定代理人，與本件無涉等語，並
    提出原告之病歷、白內障合併人工水晶體特別手術同意書、電腦自動視野檢查報
    告、畢業證書、考試院檢覈及格證書、醫師證書為證。查：
（一）被告丙○○於八十一年六月自私立高雄醫學大學畢業取得醫學學士學位，於同
      年九月經考試院醫師檢覈及格，於同年十二月取得醫師證明，而於八十六年六
      月為原告施行手術時有醫師資格，有畢業證書、考試院檢覈及格證書、醫師證
      書附卷可資佐憑，原告空言否認上開證書之真正，委不足採；至被告丙○○雖
      有醫師資格，但非眼科專科醫師，得否進行白內障、青光眼等眼科手術一節，
      經本院職權函詢行政院衛生署結果：「依醫師法規定，凡具醫師資格者，均得
      執行各項醫療業務，專科醫師制度，僅係醫師之一種專長認定，現行法令並未
      限制非眼科專科醫師，不得施行白內障、青光眼手術等眼科醫療業務」，有行
      政院衛生署衛署醫字第八八０七五七二三號覆函在卷可考，是被告丙○○確有
      為原告施行眼科手術之資格，應堪認定。
（二）至被告丙○○為原告施行之白內障、青光眼合併手術有無疏失部分，經本院職
      權函高雄市立大同醫院、新高鳳眼科內科醫院調閱原告自八十六年至今之眼科
      病歷資料，並將原告在上開醫院、被告高醫中和紀念醫院、林昌平眼科診所之
      所有病歷資料暨診斷證明書送請行政院衛生署醫政處醫事審議委員會鑑定結果
      ：
    １被告丙○○判斷原告患有白內障、青光眼兩項疾病之診斷正確，依病歷資料無
      法獲得其他診斷。
    ２是項白內障（合併人水晶體）、青光眼合併手術之步驟為將混濁晶體取出，植
      入人工晶體，再行青光眼手術，通常施以局部麻醉。
    ３依病歷記載，被告丙○○為原告施行白內障、青光眼合併手術之過程並無疏失
      、缺漏，亦達到預期效果。
    ４病歷並未記載原告於手術進行中之反應，亦看不出處置不當；但倘病人因感覺
      疼痛而拒絕繼續進行手術，手術無法隨時停止。
    ５是項白內障（合併人工水晶體特別手術）、青光眼合併手術目前仍無法以雷射
      完成。
    ６被告丙○○考量原告年事已高，不宜多次手術，而將白內障、青光眼兩項手術
      合併進行，係正確之決定。
    ７原告八十八年十月四日於新高鳳眼科醫院測量結果，其左眼視力為０˙四；原
      告主訴目前左眼所見物體較小、顏色較淺、視力模糊、視物需視二次始見物、
      眼眶滲出液體等情，無法判定是否屬實，亦無法由病歷判定究為手術或老化所
      造成。
      有行政院衛生署衛署醫字第八九０二四０八號書函暨行政院衛生署醫事審議委
      員會鑑定書立卷足憑，從而，本件被告丙○○就原告之病情所為之診斷及為原
      告施行白內障、青光眼合併手術之方式、過程，均無任何疏失不當，術後亦達
      到預期效果，原告並未能證明被告丙○○有何故意或過失侵害其身體健康之行
      為，亦未能證明其身體受有視力減退等損害或該損害與被告丙○○施行之手術
      間有因果關係存在。
（三）另就原告是否同意施行白內障、青光眼合併手術部分，被告提出之白內障合併
      人工水晶體特別手術同意書雖為原告所否認，惟該同意書上原告「甲○○」之
      印文與原告之印鑑經本院當庭勘驗結果顯係相符，有原告該印鑑之印文附卷可
      參，親朋代表「周昭國」部分，原告亦自承確為其子之姓名，參諸被告高醫中
      和紀念醫院或被告丙○○應無可能取得原告之印鑑，亦無從知悉原告子女之姓
      名、身分證字號，更無偽造手術同意書以便為原告施行手術之必要，故原告所
      述，顯與常情有違，要無可採，應認上開白內障合併人工水晶體特別手術同意
      書為真正，原告確曾同意以手術方式治療。
四、按因故意或過失不法侵害他人之權利者，負損害賠償責任，民法第一百八十四條
    第一項前段固有明文，但本件被告丙○○確有為原告施行眼科手術之資格，其就
    原告之病情所為診斷、施行手術亦均無疏失，術後亦已達到預期效果，且施行是
    項手術係經原告同意，前已述及，則尚難認被告丙○○有何故意或過失侵害權利
    之行為，原告請求被告丙○○負責賠償，顯無理由；被告丙○○既無任何因故意
    或過失侵害原告之行為，已如前述，原告依民法第一百八十八條之規定請求被告
    高醫中和紀念醫院連帶賠償，亦非有據；至被告乙○○部分，其雖為被告高醫中
    和紀念醫院之法定代理人，然縱原告所述屬實，被告乙○○既非實際施行手術、
    侵害原告之人，亦非侵害原告者之僱用人，自無庸與被告丙○○連帶負責，故原
    告請求被告乙○○與被告丙○○、高醫中和紀念醫院連帶賠償精神慰撫金三百六
    十萬元，顯亦無憑。
五、綜上所述，原告依民法侵權行為之規定請求被告連帶賠償其精神上損害三百六十
    萬元及依法定利率計算之利息，洵屬無據，應予駁回，其假執行之聲請亦失所附
    麗，爰併駁回之。
六、本件事證已臻明確，兩造其餘攻擊防禦方法及所提證據，於判決結果不生影響，
    爰不一一論列，併此敘明。
七、據上論結，本件原告之訴無理由，依民事訴訟法第七十八條判決如主文。
中      華      民      國    八十九    年      七      月     十七     日
                              臺灣高雄地方法院民事第二庭
~B法      官  洪文慧
右為正本係照原本作成。
如不服本判決，應於送達後廿日內，向本院提出上訴狀並表明上訴理由，如於本判決
宣示後送達前提起上訴者，應於判決送達後十日內補提上訴理由書（須附繕本）。
中      華      民      國    八十九    年      七      月     十九     日
~B法院書記官  陳惠玲


司法院資訊處製作；財團法人民間司法改革基金會備份。
